臺灣高等法院臺中分院刑事判決　　　　　　　九十三年度重上更(三)字第一二五號
　　上　訴　人
　　即　被　告　丙○○
　　選任辯護人　朱元宏
　　選任辯護人　黃紫芝
右上訴人因違反貪污治罪條例等案件，不服臺灣苗栗地方法院八十九年度訴字第三八
○號中華民國九十年六月二十九日第一審判決（起訴案號：臺灣苗栗地方法院檢察署
八十九年度偵字第一七三三號），提起上訴，經判決後由最高法院第三次發回更審，
本院判決如左：
    主　　  文
原判決撤銷。
丙○○公務員假借職務上之機會行使變造私文書，足以生損害於他人，處有期徒刑捌
月。緩刑參年。
    事  　　實
一、丙○○自民國（下同）六十三年起，即任職於交通部電信總局大湖電信局，並自
    八十五年一月二十七日起，取得交通部電信總局暨所屬機構交通事業資位人員—
    業務佐之資格，而具有公務人員之身分。八十七年間，交通部電信總局變更組織
    為中華電信股份有限公司（以下簡稱為「中華電信公司」），丙○○即轉調至中
    華電信公司，並繼續擔任該公司臺灣中區電信分公司苗栗營運處大湖服務中心（
    以下簡稱稱為「中華電信公司大湖服務中心」）業務佐專員之職，係依據法令從
    事公務之人員。丙○○自八十八年十月十一日起，迄八十九年一月七日止，因業
    務輪調而負責該中心營業部門之帳務工作，負有將該服務中心每日各項電信費用
    之總營業收入包括現金預存額（即各項電信費用之營業收入總額，預扣找零於顧
    客之零用金，所得之數額）及支票等公有財物（起訴書誤載為公用財物），存入
    該服務中心設於苗栗縣大湖鄉大湖郵局帳號為0000000號之帳戶之職務。
    其作業方式係將該服務中心窗口營業人員所交付之當日營業收入（包括現金預存
    額及支票）持至該郵局填具存款單備查聯，由郵局承辦人員於收受現金後，在該
    備查聯上蓋收款戳章，而將上開公有財物存入上開郵局帳戶。而依作業慣例，每
    日之營業收入係分二次存入，第一次係在每日下午四時左右，在結算營業收入之
    後，即將該日之現金預存額及支票在同日下午四時三十分以前存入郵局帳戶；第
    二次係在每日下午五時三十分下班之後結算，結算之款項則在次日早上再存入郵
    局帳戶（支票部分則視收到之時間，依照業務需要，前往郵局預存之次數則不固
    定）。俟上開營業收入現金及支票存入郵局帳戶之後，並應將郵局承辦人員以其
    名義製作之「存款備查聯」（以下簡稱為「備查聯」）及「聯線郵局電腦託收票
    據收據」，與帳務人員本身所製作之「苗栗營運處大湖服務中心金融機構營收解
    繳單」（以下簡稱為「解繳單」）交由該服務中心，併同窗口營業人員製作之「
    服務中心營收日報表（值班繳款單）」，一起送交中華電信公司苗栗營運處總務
    課之帳務股查核作帳。丙○○於八十八年十二月一日，收取經由窗口營業人員所
    交付新臺幣（下同）十三萬元（係當日營業收入現金十五萬四千四百六十元扣除
    零用金之數額）之營業收入預存現金額後，原應將上開款項全數存入郵局帳戶，
    卻因現金短少，而未於當日或次日在大湖郵局將該筆金額依上開規定存入該服務
    中心所開設之郵局帳戶中。丙○○為掩飾上情，乃於八十八年十二月八日向友人
    吳文海借得三萬元之後，前往苗栗縣大湖鄉大湖郵局，假借職務上之機會，先在
    八十八年十二月一日期，戶名為中華電信公司大湖服務中心，帳號為00000
    00號之備查聯上，填載阿拉伯數字三萬元（在填寫存款金額欄時，故意先空下
    「拾萬元」之欄位未填）之存款金額，並在存入三萬元由郵局經辦人員劉偉志蓋
    上八十八年十二月八日之收款戳章，將上開備查聯交還丙○○後，丙○○即在前
    述預留空白之存款金額欄「拾萬元」欄位處，再填入阿拉伯數字「一」字，而將
    郵局承辦人員製作完成之備查聯私文書，不變更其本質而更改其內容加以變造，
    使上開備查聯外觀上被誤認係存入十三萬元。嗣丙○○於數日後，即將其於八十
    八年十二月二日製作之解繳書及前揭經其變造存款金額之備查聯，持以行使送交
    中華電信公司苗栗營運處，以供苗栗營運處管考稽查，致生損害於中華電信公司
    苗栗營運處對於大湖服務中心八十八年十二月一日當日營運收入稽核之正確性。
    丙○○於八十九年一月五日，又向友人吳秋燕借得十萬元存入前揭大湖服務中心
    之郵局帳戶內，連同上開於八十八年十二月八日存入帳戶之三萬元，始補回前開
    與帳目不符之公有款項十三萬元。嗣因中華電信公司苗栗營運處總務課之助理管
    理師李昌洋於八十九年一月十日核對大湖服務中心帳號0000000號帳戶之
    郵政儲金存款餘額證明書，發現丙○○之存款數目與實際入帳金額不符，始報請
    該機關政風單位轉由法務部調查局苗栗縣調查站調查而查獲。
二、案經法務部調查局苗栗縣調查站（下稱苗栗縣調查站）移送苗栗地方法院檢察署
    檢察官偵查起訴。
    理　　  由
一、訊據上訴人即被告丙○○（以下簡稱為被告）對於其在案發時間，係任職「中華
    電信公司大湖服務中心」擔任業務佐專員之職，並因輪調負責該中心營業部門之
    帳務工作，負有將該服務中心每日各項電信費用之總營業收入包括現金預存額及
    支票等公有財物，存入該服務中心設於大湖郵局帳號為0000000號之帳戶
    之工作，為掩飾帳目不符之情形，而於八十八年十二月八日，假借職務上至郵局
    存款之機會，變造郵局存款備查聯私文書之金額並行使送交中華電信公司苗栗營
    運處以供管考稽查等事實坦承不諱，且查：
  (一)被告確自六十三年起，即任職於交通部電信總局大湖電信局，並自八十五年一月
    二十七日起，依據「交通事業人員任用條例」取得交通部電信總局暨所屬機構交
    通事業資位人員—業務佐之資格，而具有公務人員之身分。嗣交通部電信總局於
    八十五年七月一日依據「電信法」第三十條之規定變更組織為中華電信公司，被
    告即轉調至該公司，並繼續擔任該公司中區分公司苗栗營運處大湖服務中心業務
    佐專員之職，依「中華電信股份有限公司條例」第十二條之規定，為轉調該公司
    之資位人員，應繼續適用交通事業人員任用條例，併依司法院大法官會議釋字第
    八號解釋意旨，其公務人員資格並未受影響。直至中華電信公司於九十年十二月
    三十一日依「公營事業移轉民營條例」完成民營化前，被告仍具有公務員身份等
    情，有中華電信公司臺灣中區電信分公司苗栗營運處九十年三月十六日苗政字第
    九○Ａ四三○○○一○號函暨所檢附之「交通事業人員任用條例」全文、「電信
    法」、「中華電信股份有限公司條例」、「公營事業移轉民營條例」條文摘錄及
    被告之業務佐及格任用改敘名冊、公保紀錄各一份在卷可稽。依此，被告於案發
    時之八十八年十二月八日，係屬刑法第十條第二項所稱之依據法令從事於公務之
    人員，至為明確。
  (二)又被告自八十八年十月十一日起迄八十九年一月七日止，專門負責「中華電信公
    司大湖服務中心」營業部門之帳務工作，負有將該服務中心每日各項電信費用之
    總營業收入包括現金預存額（即各項電信費用之營業收入總額，預扣找零於顧客
    之零用金，所得之數額）及支票等公有財物，於當日下午四時三十分以前或隔日
    上午存入該服務中心設於大湖郵局帳號為0000000號之帳戶中，其作業方
    式係將該服務中心窗口營業人員所交予之當日營業收入包括現金預存額及支票持
    至該郵局並填具存款單備查聯，由郵局承辦人員於收受現金後在該備查聯上蓋收
    款戳章，而將現金及支票存入該郵局帳戶，嗣帳務人員並應將存款單備查聯及託
    收票據收據，與帳務人員本身所製作之「解繳單」交由該服務中心，併同窗口營
    業人員製作之營收日報表，送交苗栗營運處總務課帳務股查核作帳等情，除被告
    上開自白外，並經證人即中華電信公司苗栗營運處總務課助理管理師李昌洋、大
    湖服務中心主任黃慶財分別於偵查及審理中證述帳務作業細節等情明確，並有中
    華電信公司（行政院主計處八十六年四月一日台處會三字第Ｏ二九八九號函所
    核定）之會計制度第四節業務會計事務處理程序節錄條文（見偵查卷第三十頁至
    三二頁）與「中華電信公司臺灣中區電信分公司苗栗營運處」九十年九月二十一
    日苗一業字第九○ＣＤ一○○○六八號函在卷（見本院上訴字第一三八五號卷第
    五八頁）可資佐證，故被告將「中華電信公司大湖服務中心」每日各項收入存入
    大湖郵局帳戶之行為，即為其職務範圍部分，亦堪認定。
  (三)中華電信公司大湖服務中心於八十八年十二月一日之當日營運現金收入為十五萬
    四千四百六十元，該服務中心窗口營業人員甲○○當日所交付被告之現金預存額
    為十三萬元，而被告並未將之存入前開大湖郵局帳戶中，上情除據被告供認不諱
    之外，並有中華電信公司大湖服務中心八十八年十二月一日營收日報表（值班解
    款單）一紙、苗栗郵局九十年一月三日00000000—三五一號函所檢附之
    八十八年十二月一日交易往來明細在卷可稽，被告在八十八年十二月八日前往苗
    栗縣大湖鄉大湖郵局存款三萬元，並填寫日載為八十八年十二月一日，戶名為中
    華電信公司大湖服務中心，帳號為○一一一一五—二號之送存郵局存款單備查聯
    上，填載三萬元之存款金額，且在填寫該存款金額欄時，故意先空下「拾萬元」
    之欄位未填，而於郵局經辦人員蓋上八十八年十二月八日之收款戳章並將上開存
    款單備查聯交還被告後，被告即在上開存款金額欄之「拾萬元」欄位處，假借職
    務上之機會，再填入阿拉伯數字「一」字，而變造郵局承辦人員已製作完成之備
    查聯之私文書，使上開備查聯外觀上誤認係存入十三萬元，且被告於數日後，又
    將前揭經其變造存款金額之備查聯，併同營收日報表送交中華電信公司苗栗營運
    處，以供「中華電信公司苗栗營運處」作帳、管考稽查等情，亦據被告供承無訛
    ，復有前開存款備查聯、苗栗郵局九十年一月三日00000000—三五一號
    函所檢附之八十八年十二月八日交易往來明細在卷可稽。被告行使變造之存款金
    額備查聯，足生損害於苗栗營運處對於大湖服務中心八十八年十二月一日當日營
    運收入稽核之正確性，被告此部分自白與事實相符，應堪採信。
  (四)綜上所述，本件事證明確，被告犯行堪予認定，應依法論科。
二、核被告丙○○所為，係犯刑法第二百十六條、第二百十條之行使偽造文書罪。被
    告所為變造私文書之犯行，為行使變造私文書罪之高度行為所吸收，不另論科。
    又被告係中華電信公司大湖服務中心業務佐專員，為依據法令從事公務之人員，
    其假借職務上之機會，故意犯行使變造私文書罪，應依刑法第一百三十四條之規
    定，加重其刑。原審以被告犯行罪證明確，依法論罪科刑，固非無見，惟查：被
    告依據八十八年十二月一日當日大湖服務中心窗口所營收之數字鍵入電腦列印出
    解繳單，關於現金收入一欄內容並無不實，即無公訴意旨所指行使公務員登載不
    實之罪行，又本件並無積極證據可資證明被告另涉犯公訴人所指之貪污治罪條例
    第四條第一項第一款之侵占公有財物罪（此部分理由詳如后述），原審未予詳查
    ，遽認被告另犯有行使登載不實公文書罪及侵占公用（有）財物罪，並與上開偽
    造私文書部分，有方法結果牽連犯之裁判上一罪關係，而從一重論處，亦有未洽
    。被告上訴意旨並據此指摘原判決不當為有理由，原判決既有上述可議之處，自
    屬無可維持，應由本院撤銷改判。爰審酌被告犯罪手段及所生危害暨犯後坦白承
    認，態度良好等一切情狀，量處如主文第二項所示之刑。再查被告並無犯罪前科
    ，此有臺灣高等法院被告全國前案紀錄表一件在卷可查，其為掩飾自己之疏失，
    致罹刑典，惡性非重，且事後已向友人借款全數返還與帳目不符之金額，經此次
    偵查、審判程序及刑之宣告，當知所警惕，而無再犯之虞等情，本院因認其所受
    之宣告刑以暫不執行為適當，爰併宣告緩刑三年。再前開被告所變造之郵局存款
    單備查聯，雖係被告犯罪所用之物，惟並非違禁物，且已送交中華電信公司苗栗
    營運處供管考稽查，已非被告所有，爰不予宣告沒收，附此說明。
三、公訴意旨另以：被告丙○○於上揭時地，明知其未將十三萬元之中華電信公司大
    湖服務中心公款存入郵局，仍在其職務上所掌「苗栗營運處大湖服務中心金融機
    構營收解繳單」之公文書上，在營收日期八十八年十二月一日摘要現金欄之借方
    金額欄，不實登載十五萬四千四百六十元之數額，用以表示其已將該服務中心於
    八十八年十二月一日之營運收入全數存入郵局帳戶中，足生損害於中華電信公司
    苗栗營運處對於大湖服務中心八十八年十二月一日當日營運收入稽核之正確性，
    因認被告涉犯刑法第二百十六條、第二百十三條行使登載不實公文書罪嫌等語。
    公訴人認被告犯行使登載公文書犯行，係以卷附解繳單上所列營收金額，實際上
    並未存入大湖郵局，被告仍據之向中華電信公司陳報為據。訊據被告堅決否認有
    行使登載不實解繳單之事實，辯稱：解繳單上借方金額是依據當日營收統計記載
    ，八十八年十二月一解繳單借方金額為十五萬四千四百六十元之額並無不實等語
    。經查，所謂解繳單，係將每一營業日之全部營收解繳之書面紀錄，而解繳單之
    製作方法，依證人黃慶財於偵查中之證述，係將當日營收輸入電腦製作解繳單（
    見偵查卷第八八頁），證人即中華電信公司大湖服務中心窗口人員甲○○於本院
    前審亦證稱：伊先製作值班解繳單，被告再製作解繳單等語（見本院上更 (一)
    字第七六號卷第五九頁），觀之甲○○製作之值班解繳單，即服務中心營收日報
    表（見偵查卷第二十頁），其上金額現金部分為十五萬四千四百六十元，與被告
    所製作之解繳單上金額相符合（見偵查卷第六三頁），被告依據十二月一日當日
    大湖服務中心窗口所營收之數字鍵入電腦列印出該解繳單，關於現金收入一欄內
    容並無不實，即無公訴意旨所指公務員登載不實之罪行，中華電信公司台灣中區
    電信分公司於九十二年七月一日中行帳字第Ｚ○○○○○○○○○號函復本院前
    審稱：「本分公司轄屬服務中心製作『金融機構營收解繳單』所列『營收日』為
    服務中心窗口收費日期，『匯存日』則為服務中心收費後將該款項存入營運處於
    當地金融機構開立之帳戶日期；承辦人員於處理營收冊報時，需將上開二項目分
    別鍵入本分公司『營業帳務會計表報系統』。」等語（見本院上更 (一)字第七
    六號卷第九二頁），據被告於本院前審供稱，解繳單鍵入「營收入」及「匯存日
    」，係鍵入解繳單日期時，即同時完成，則該「匯存日」係指「應匯存之日」之
    意，被告並無登載不實解繳單之行為。此外，復查無其他積極證據足證被告犯此
    部分罪行，被告此部分罪行即屬不能證明，公訴人認此部分與上開論罪科刑部分
    ，有方法結果之裁判上一罪關係，爰不另為無罪之諭知。
四、公訴意旨又以：被告自六十三年起，即任職於交通部電信總局大湖電信局，並自
    八十五年一月二十七日起，取得交通部電信總局暨所屬機構交通事業資位人員—
    業務佐之資格，而具有公務人員之身分。八十七年間，交通部電信總局變更組織
    為「中華電信公司」，被告繼續擔任該公司大湖服務中心業務佐專員之職，係依
    據法令從事公務之人員，其於八十八年十二月一日，收取經由窗口營業人員所交
    付十三萬元之營業收入預存現金額後，原應將上開款項全數存入郵局帳戶，卻因
    配偶罹患癌症被迫離職，家庭收入減少，且需支付額外醫藥費，另又需獨立養育
    二女，迫於家庭經濟困窘等因素，而意圖為自己不法之所有，未將該筆金額依上
    開規定於當日或次日存入該服務中心所開設之郵局帳戶中，將該筆公有之款項侵
    占入己，因認被告涉犯貪污治罪條例第四條第一項第一款之侵占公有財物罪嫌（
    公訴人認係侵占公用財物罪）。公訴人認為被告另犯有侵占公物罪嫌，無非以被
    告關於持現金前往郵局存款方式之供述與常理顯有違背，且被告事後經證人李昌
    洋、黃慶財要求提出郵局存摺核對時一再推拖，甚而諉稱存摺遺失，顯見被告係
    為隱瞞侵佔公款之事實而一時推諉飾過。又證人李富松證稱被告與之接洽辦理事
    務時，均未聽過被告提及遺失營收款項，亦未見過被告神色慌張前來，或要求大
    湖郵局協尋遺失之款項等語，顯見被告供稱其抵達大湖郵局時始發現遺失現金云
    云，並非事實，及被告辯稱其有前往大湖分局向丁○○查詢遺失現金之事等情，
    與證人丁○○偵查中證述等語相左，證人所陳係偏袒之詞，認被告所辯難以採信
    等情為其論據。惟訊據被告堅決否認有公訴人所訴侵占公有財物之犯行，辯稱：
    其於八十八年十二月一日下午，先收受窗口營業人員所交付面額為二萬一千五百
    三十三元之託收支票，於當日下午三時四十分左右，即騎乘機車前往大湖郵局先
    將上開票款存入帳戶，嗣後其騎機車回到中華電信公司大湖服務中心，再收到現
    金十三萬元，其將之放入外套口袋，騎機車要去存款時發現錢不見了，才沒有存
    入帳戶，其有打電話給任職大湖分局之督查員丁○○請他幫忙，問警局有無人撿
    到，也騎機車來回找了好幾次，其在郵局門口發現錢不見後沒有進去郵局，因考
慮遺失公款影響考績進而影響己身職務加給及退休金之計算並使主管長官受連帶
    處分，才未報告主管及報案，嗣並向友人借款分別於八十八年十二月八日及八十
    九年一月五日，在大湖服務中心之上開郵局帳戶內存入三萬元及十萬元，以補回
    不慎遺失之公款等語。
五、按事實之認定應憑證據，如未能發現確實之證據，或證據不足以證明，自不能以
    推測或擬制之方法，以為裁判基礎；又犯罪事實所憑之證據，雖不以直接證據為
    限，間接證據亦包括在內，然無論直接證據或間接證據，其為訴訟上之證明，須
    於一般人均不致有所懷疑而得確信為真實之程度，始得據為有罪之認定，倘其證
    明尚未達此程度而尚有合理之懷疑存在時，即未能排除其合理之懷疑致未能形成
    有罪之確信，基於無罪推定原則，自應為無罪之諭知；再被告否認犯罪事實所持
    辯解縱使不能成立，除非有確實證據證明被告犯罪，不能遽為有罪之認定；刑事
    訴訟法規定被告有緘默權，被告基於不自證己罪原則，不負自證清白之責任，不
    能因被告未能提出證據資料證明其無罪，即認定其有罪；刑法之侵占罪，以意圖
    為自己或第三人不法之所有而侵占自己持有他人之物為構成要件，所稱「侵占」
    ，係指對於他人之物，本無處分權限，乃以不法所有意思，排除他人行使所有權
    而自行實現其不法領得意思之一切行為，其實行所有權內容之行為，若實施處分
    之行為，即將自己持有他人之物，視為自己之物而加以處分，固屬顯然，若易持
    有為所有之行為，即變更持有之意為所有之意，例如將自己持有他人之物抑留隱
    匿而詐稱遺失或被盜而表明不法據為所有之行為者亦屬侵占既遂，然被告是否有
    不法據為所有之行為，縱有合理之懷疑，仍應以嚴格之證據證明。經查：
　中華電信公司大湖服務中心確有於八十八年十二月一日下午十五時四十分左右，
    交付大湖農會支票一張委託大湖郵局代收，此有苗栗郵局八十九年十二月十二日
    00000000之三一五號函可稽（見原審卷第四九頁），顯見被告即係於上
    開時間，在郵局辦理上開支票之存入動作。又中華電信公司大湖服務中心每日結
    算營業收入時間，第一次約在下午四時左右，並在四時三十分前將款項存入大湖
    郵局帳戶﹔第二次則為下班（下午五時三十分）之後，款項則俟次日上午再存入
    郵局。支票則視收到時間不一，依業務需要，前往郵局預存之次數不定，復有中
    華電信公司臺灣中區電信分公司苗栗營運處九十年九月二十一日苗一業字第九○
    ＣＤ一○○○六八號函在卷（見本院上訴字第一三八五號卷第五八頁）可查，再
    參酌被告於苗栗縣調查站應訊時，供述：「（大湖服務中心至大湖郵局）距離約
    四百公尺，騎機車約需三、四分鐘」等語（見偵查卷第六頁背面），而依苗栗郵
    局以九十年一月三日第00000000之三五一號函所提供之中華電信公司大
    湖服務中心設在大湖郵局前開帳戶之往來明細表、及櫃檯工作電腦序號清單顯示
    ，被告於八十八年十一月三十日，係在該日下午三時五十分與五十一分在大湖郵
    局辦理存款（見原審卷第一一九至一二四頁）以觀，被告往返大湖服務中心至大
    湖郵局，既只需三、四分鐘，則其於八十八年十二月一日下午三時四十分先去郵
    局存入支票，再返回中華電信公司大湖服務中心，待中華電信公司大湖服務中心
    於下午四時左右結算後，再攜帶現金到郵局辦理存款事務，即非無可能，此參酌
    證人即大湖服務中心解繳單製作人甲○○於原審八十九年十二月二十六日、九十
    年三月一日訊問時證稱：「支票如帳務有事情要出去，要先拿去存，就會先交給
    他出去存。．．．前一天的帳，都會在隔天的早上整理。我們為了方便，所以如
    有支票，有時帳務要外出時，就會交由帳務先出去存。每天結帳後再收到的票，
    就會交由預存。．．．（你一般在何時交支票或現金給她？）都不一定，上下午
    各會交一次，下午最慢是四點半給她，但交的錢或支票或錢與支票一起交，三種
    都有可能」等語（見原審卷第五九、八○頁），於本院前審九十年十月二十三日
    訊問時證稱：「（窗口業務人員，將營業收入交給帳務人員，現金、支票一起交
    ？）不一定，支票有空就去存，現金到四點多才存。」等語（見本院上訴字第一
    三八五號卷第九○頁），於本院更一審九十二年五月九日訊問時證稱：「（大湖
    服務中心什麼狀況會交由被告送郵局？）不一定，支票有時拿到就交給她。（支
    票與現金有可能分開去存？）有可能。（本件就印象所及支票與現金是否同時拿
    給被告存到郵局？）現金是四點一起點了之後才給她，支票是很早收到就先給她
    。（當天是否先存支票才存現金？）我不知道。我交給被告後，後續是她的事情
    。」等語（見本院上更（一）字第七六號卷第五八至五九頁），故被告辯稱其於
    案發當日下午，係分二次到郵局分別存入支票與現金等語，即堪採信。
　又證人丁○○於八十九年五月二十六日偵查中證稱：「她有告訴我一點，日期不
    記得了，大約下班時打電話來告訴我錢掉了，請我問派出所是否有人撿到錢，我
    有打電話問派出所，我有告訴她最好去報案．．．（被告後來有無再問你結果？
    ）有，我說沒有撿到」等語（見偵查卷第五十頁），於原審八十九年十二月二十
    六日及九十年三月一日訊問時證述：「（你在偵訊時所言實在？）實在，當天丙○○有打電話給我，他提到有掉了錢，聽起來好像掉滿多的，但沒有問他是公款
    或私款，不過有建議他，應先去備個案，有人撿到的話，可以馬上知道。（事後
    有無再和他談掉錢的事？）他有到我家去找我，談掉錢的事，但我還是建議他去
    備案。（丙○○是如何打電話的？）他是打我辦公室的電話，不是報案的電話，
    他是要我替他問其他的單位，查看有無民眾撿到錢，他雖沒有交代如何與他聯絡
    ，但如有消息，我會去電信局找他的，因我也沒有他的電話，但他沒有對我說是
    掉了多少錢。（你有無幫他查詢？）有，有查了大湖派出所，但我不敢確定他是
    哪一天掉錢，也沒有問他掉了多少錢，我到大湖派出所時有進入問了一下，但值
    班人員說沒有人撿到錢。．．．（案發當天丙○○如何與你聯絡的？）他是打電
    話給我，那時快下班了，約四、五點時。（他打電話給你時如何說？）他一打電
    話給我時，就說他的錢掉了，要我幫他問問看，看有無人撿到，過了一、二天我
    下班時，在我家前遇到我，又有問我，有無人撿到，這之間，我在分局有問過派
    出所一次，查有無人撿到。（有無再向你提到？）好像又有一次，但時間、地點
    我忘記了，但確定是有這二次，他有對我說，如有人撿到錢的話，請打電話到電
    信局給他。．．．（他沒有對你說是丟了多少錢，那你如何去問其他單位，有人
    撿到多少錢？）他是沒有對我說多少錢，但我的意思是，我先問有無人撿到錢，
    如有，我再問他是掉了多少錢。」等語（見原審卷第六三至六四頁、第八二至八
    五頁）於本院上訴審九十年九月十一日二審訊問時證稱：「（被告在八十八年十
    二月一日下午應該存一筆錢，但是他沒有存入，你曾經作證他案發當天有打電話
    給你，你為何知道是案發當天？）確定日期我不知道，是八十八年年底有一天下
    午有打電話給我。（他打電話給你如何說？）答：他說他掉了錢，我問他掉多少
    ，起初他說蠻多的，沒有說多少，後來我問他，他才說十三萬，我就叫他去警局
    備案，我沒有問他在何處掉的，他也沒有說地點，也沒有說如何掉的。（後來你
    有向大湖派出所瞭解？）有的。」等語（見本院上訴字一三八五號卷第四四至四
    五頁），於本院前審九十二年五月九日訊問時證稱：「（被告）有打電話告訴我
    ，但是時間我不記得。也有到我家，我家距離電信局不到二百公尺。我肯定與她
    見面三次，都是講掉錢的事情。（有無告訴你掉多少錢，是掉什麼錢？）說蠻多
    ，十幾萬元，確定數目我不記得。掉什麼錢時間太久我記不清楚。（後來錢有無
    找到？）沒有。（後來有無再找你？）有。後來才知道掉公款。第一次是下班時
    候打電話給我。後來她找得很急，我問她，她才說是掉公款。」等語（見本院上
    更（一）字第七六號卷第六十至六一頁），於本院九十三年七月二十八日審理時
    證稱：「（八十八年底丙○○有無請你到派出所問遺失錢的事情？）我記得。（
    他問你遺失錢的事情是請你幫他去找還是如何？）他下班之前打電話給我說他丟
    掉錢，叫我到派出所看有無人撿到。（請你找錢時有無說是什麼錢，多少錢？）
    第一次沒有告訴我，但是金額似乎蠻大。（之後你是否知道是什麼錢？）我下班
    後，他到我家，他說是公款，他說掉錢，但是不知道多少，我說要報案，我說一
    般人撿到錢不會送到警察局，但還是建議他去報案。（被告為這錢找過你幾次？
    ）兩到三次。（你地院作證說有兩次向你提到錢的事情？二審說有三次？）有時
    我會在我家前面碰到他，第一次是打電話給我，隔一、二天我才知道掉公款，數
    目我現在忘記，我告訴他要報案，我說一般撿到的人不會送到警察局。這段期間
    他還有打電話給我，印象中是兩次到三次。（除了去你家外，還用何聯絡方法告
    訴你？）後來還有打兩次電話給我。」等語（見本院卷第四十至四十二頁），就
    被告有因遺失款項之事宜請證人丁○○代為詢問一事供證明確，核與被告辯稱其
    發現該現金遺失，隨即在路上來回找尋，並聯絡任職於苗栗縣警察局大湖分局督
    察員之友人丁○○代為注意有無人拾獲等情相符，衡情被告若有意侵占系爭公款
    ，理應密而不宣，何以於八十八年十二月一日及其後數次，請求丁○○代尋失款
    而對外張揚？況且，證人丁○○於本院審理時業已證稱其與被告間並非朋友，僅
    係繳納電話費時認識，與被告不是很熟，見面打個招呼而已等語在卷，是證人丁○○與被告既非熟稔，且被告當時所拜託之事，僅係請證人代為詢問有無人拾獲
    現金，其內容並不足以讓證人印象深刻，故證人丁○○證述內容之細節部分，因
    時隔久遠，縱有前後不一或與被告陳述部分有出入，亦不足以認定其有利被告部
    分之證詞並不可採。
　再證人吳文海於本院上訴審時證稱：「（被告向你借多少錢？）借三萬元，原先
    要借十三萬元，但是我沒有那麼多。（他向你借錢之時間？）八十八年十二月初
    ，他向我借的當天我給他三萬元。（被告向你借錢之原因？）他說公款掉了。（
    被告如何說？）他說要借十三萬元，我問他為何要借十三萬元，他說公款掉了，
    他說在存錢的路上掉了。（實際上是否他要去存時的路上掉了？）我不知道。」
    等語（見本院上訴字一三八五號卷第四二至四三頁），於本院更一審供稱：「（
    被告何時向你借錢？）十二月八日上午。我問他，他說公款掉了，他要向我借拾
    參萬，我本說沒問題，但是打開抽屜只有三萬多元，所以我借他三萬元整。（他
    向你借錢，有無說為何要借錢？）我有問他，他說公款掉了，要去郵局存公款掉
    了。」等語（見本院上更  (一)字第七六號卷第六二頁）；另證人吳秋燕於本院
    上訴審證稱：「（被告是否以苗栗超商之支票向你借錢？）他拿十萬元的票，我
    先借他七萬後來再給他三萬元。（你後來三萬元何時給他？）過五、六天給的。
    （被告向你借錢時有說原因？）我還沒拿錢給他以前他就說他公款掉了。是八十
    八年十二月底時說的。（被告實際上有無掉公款？）我不知道。」等語（見本院
    上訴字第一三八五號卷第四三至四四頁），於本院更一審證稱：「（被告有無向
    你借過錢？）有。八十九年一月五日。（如何借錢？）八十八年十二月中旬打電
    話向我借錢。我說月底沒錢，他就沒來了，到了一月初，遇到時，他說是否可以
    借他十萬元，我說要湊錢，結果只有湊到七萬元，所以八十九年一月五日有借他
    七萬元現金。．．．她說她有一張十萬元的客票給我作抵押。我告訴他過幾天若
    有要到錢再給他三萬元，我沒有告訴我先生要錢做什麼，我向我先生要了三萬元
    給被告。（八十八年十二月打電話借錢時有無說要作什麼？）他說把公款掉了。
    問我可否借他十萬元，他說有一天騎機車到郵局要存公款時掉了。」等語（見本
    院上更(一)字第七六號卷第六三至六四頁），核與被告於苗栗縣調查站供稱：「（
    你為何分別於八十八年十二月八日及八十九年一月五日存入三萬元及十萬元？）
    我為補存八十八年十二月一日之十三萬元帳款，經向友人吳文海借款，但吳文海
    僅於八十八年十二月八日借我三萬元並存入大湖郵局帳戶中，另向吳秋燕借款七
    萬元．．．，於八十九年一月五日將十萬元存入郵局帳戶中。」等語（見偵查卷
    第六頁），於檢察官偵查時供稱：「（八十八年十二月八日三萬元及一月五日十
    萬元何來？）三萬元向吳文海所借，十萬元向吳秋燕所借，都是朋友。」等語（
    見偵查卷第四二頁背面）相符，則被告如有侵占之故意，依常理應密而不宣唯恐
    人知，而無到處向友人張揚之理；且本件被告於十二月一日現金短少後，旋於十
    二月八日即證人吳文海借得三萬元回補，繼又於十二月中旬向證人吳秋燕商借並
    於八十九年一月五日借得十萬元回補，前後僅有一個月時間即已補足，故如被告
    故意侵占挪用，是否會不到一週起至多不到一月即陸續補足，亦不無疑義，自不
    能僅憑被告案發當時其夫罹患癌症，家人之存款均不足千元，財務狀況欠佳，即
    以擬制推測之方法認定被告有侵占之犯行。
　再者，證人即中華電信苗栗服務處大湖服務中心主任黃慶財於本院前審九十年十
    月二十三日訊問時證稱：「（如果掉了錢會如何？）如果掉了錢我們會往上報，
    被告要賠錢還要受處分，我們直接主管也會受影響。」等語（見本院上訴字第一
    三八五號卷第九二頁），於本院九十二年六月六日更一審訊問時證稱：「（案發
    後，若確實是被告不小心遺失款項，若當時報告出來，對你或單位有何影響？）
    我是直接主管，他若遺失，我有監督責任，會受處分。被告也會受處分。影響到
    我們升遷、考績。對民營化的影響，是會影響到我們的結算金，是以我們半年平
    均薪資收入計算。」等語（見本院上更  (一)字第七六號卷第八五至八六頁），
    亦與被告於八十九年三月二十七日調查筆錄中供稱：「我遺失款項後內心惶恐，
    並怕連累長官，故一直未向主任黃慶財等直屬長官報告，亦未向轄區警察機關正
    式報案協查，．．．我怕連累主管故未向主任黃慶財報告，另我不知道遺失財務
    要向警察機關報案，故未向警察機關正式報案備查。」等語（見偵查卷第五頁背
    面、第七頁），於前審九十年九月二十八日訊問時供稱：「（錢丟掉有何責任？
    ）考績會受影響，而且我們主任因為在苗栗出過事情，我不敢告訴他。」等語（
    見本院上訴字第一三八五號卷第七一頁）相符，是被告於事發後未向長官黃慶財
    報告及報案，亦難認有與常情不符之處。
　而且，中華電信公司臺灣中區電信分公司苗栗營運處對所轄大湖服務中心營收存
    款帳戶，每月均定期編製銀行帳戶調節表，以稽核及檢查該帳戶金額，其每月會
    算一個月核對一次，核對時間係次月十日到月底，除據證人即中華電信公司苗栗
    營運處總務課助理管理師李昌洋於檢察官偵查中（見偵查卷第五五頁），於原審
    八十九年十二月五日訊問（見原審卷第二八頁），於本院九十年九月二十八日前
    審訊問（見本院上訴字第一三八五號卷第六七頁），於本院九十二年十二月二十
    五日更二審審理時分別證述明確外（見本院上更  (二)字第三○六號卷第四八頁
    ），並有該營運處九十二年十二月二十二日苗會字第九二Ａ二一○○○四一號函
    可佐，且經核中華電信公司大湖服務中心在大湖郵局帳號為0000000號之
    帳戶，於被告短少帳款之八十八年十二月一日起至八十九年一月五日被告將帳款
    補足為止，被告以現金存入計有五十次之多（已扣除十二月八日存入三萬元該次
    ），單筆金額最大者為十九萬元，總金額為二百六十九萬四千八百八十八元，此
    有郵政存簿儲金每日活動戶存提詳情表一份可查（偵查卷第一八、一九頁），則
    在中華電信公司每月均會查核大湖服務中心帳戶金額之情形下，殊難想像被告有
    何動機會侵占其中一筆十三萬元之帳款，而又怕遭稽核人員於次月查帳時發現，
    乃緊急向友人借款以補足其差額？況如原審所認定被告係因家庭經濟困窘而起侵
    占犯意，則何以被告僅侵占其中一筆，而未將其餘總金額多達二百六十九萬餘元
    之五十筆帳款之全部或一部一併侵占？因此，被告所辯稱：因帳款遺失，以致無
    法列帳，乃有前揭變造備查聯以登帳之事等情，尚非全然不可相信。
  綜上所述，被告所辯既非全然不可信，不能以被告所經手之帳款短少，即認定被
    告有侵占公有財物之行為，公訴意旨據以起訴之證據不能證明被告有涉犯貪污治
    罪條例第四條第一項第一款之侵占公有財物之犯行，此外復查無其他確切證據足
    以證明被告有此犯行，是被告關於此部分之犯罪係屬不能證明，原審疏未詳查遽
    予論罪科刑，亦有未洽，惟此部分公訴意旨認為與經起訴論罪之上開部分，有方
    法結果牽連犯之裁判上一罪關係，亦不另為無罪判決之諭知。
據上論斷，應依刑事訴訟法第三百六十九條第一項前段、第三百六十四條、第二百九
十九條第一項前段，刑法第十一條前段、第二百十六條、第二百十條、第一百三十四
條、第七十四條第一款，判決如主文。
本案經檢察官乙○○到庭執行職務。
中      華      民      國　    九十三     年    十一     月     三 　　日
　                              臺灣高等法院臺中分院刑事第七庭
                                      審判長法　官　林　榮　龍
                                      　　　法　官　許　秀　芬
                                      　　　法　官  林　宜　民
右正本證明與原本無異。
如不服本判決應於收受送達後十日內向本院提出上訴書狀，其未敘述上訴之理由者並
得於提起上訴後十日內向本院補提理由書（均須按他造當事人之人數附繕本）。
　　　　　　　　　　　　　　　　　　　　　　書記官　陳  振　海
中      華      民      國　    九十三     年    十一     月     四 　　日
附錄本案論罪科刑法條：
刑法第二百十六條：
行使第二百十條至第二百十五條之文書者，依偽造、變造文書或登載不實事項或使登
載不實事項之規定處斷。
刑法第二百十條：
偽造、變造私文書，足以生損害於公眾或他人者，處五年以下有期徒刑。
                                                                        Ｒ
